臺灣桃園地方法院刑事判決
111年度審原金訴字第95號
公  訴  人  臺灣桃園地方檢察署檢察官 
被      告  陳浩睿



指定辯護人  本院公設辯護人王暐凱                      
上列被告因詐欺等案件，經檢察官提起公訴（111年度偵緝字第1
457號），被告於本院準備程序進行中，就被訴事實為有罪之陳
述，經本院告知簡式審判程序意旨，並聽取當事人及辯護人意見
後，本院合議庭裁定由受命法官獨任依簡式審判程序審理，判決
如下：
    主  文
陳浩睿犯三人以上共同詐欺取財罪，處有期徒刑壹年壹月。
未扣案之犯罪所得新臺幣壹仟肆佰玖拾元沒收，於全部或一部不
能沒收或不宜執行沒收時，追徵其價額。
    事實及理由
一、本件犯罪事實及證據，除將起訴書犯罪事實欄一、第6至7行
    所載「於109年9月27日15時02分、15時03分、18時許分別匯
    款新臺幣(下同)49,986元、49,985元、49,234元」，更正為
    「於109年9月27日15時02分、15時03分、15時6分許分別匯
    款新臺幣(下同)49,985元、49,986元、49,234元」、附表編
    號1至8所載提領金額「20,005元、20,005元、20,005元、20
    ,005元、20,005元、20,005元、20,005元、9,005元」，更
    正為「20,000元、20,000元、20,000元、20,000元、20,000
    元、20,000元、20,000元、9,000元」（各次跨行提款手續
    費5元均不應計入提領金額）；另證據部分補充「被告陳浩
    睿於本院審理時之自白」外，餘均引用檢察官起訴書之記載
    （如附件）。
二、論罪科刑：
  ㈠按洗錢防制法業於民國105年12月28日修正公布，並於106年6
    月28日生效施行（下稱新法），新法第2 條規定：「本法所
    稱洗錢，指下列行為：一、意圖掩飾或隱匿特定犯罪所得來
    源，或使他人逃避刑事追訴，而移轉或變更特定犯罪所得。
    二、掩飾或隱匿特定犯罪所得之本質、來源、去向、所在、
    所有權、處分權或其他權益者。三、收受、持有或使用他人
    之特定犯罪所得」，並參考FATF（即防制洗錢金融行動工作
    組織）建議，就其中採取門檻式規範者，明定為最輕本刑為
    6個月以上有期徒刑之罪，並將「重大犯罪」之用語，修正
    為「特定犯罪」；另增列未為最輕本刑為6個月以上有期徒
    刑之罪所涵括之違反商標法等罪，且刪除有關犯罪所得金額
    須在5百萬元以上者，始得列入前置犯罪之限制規定，以提
    高洗錢犯罪追訴之可能性。從而新法第14條第1項所規範之
    一般洗錢罪，必須有第3條規定之前置特定犯罪作為聯結，
    始能成立。然洗錢犯罪之偵辦在具體個案中經常祇見可疑金
    流，未必瞭解可疑金流所由來之犯罪行為，倘所有之洗錢犯
    罪皆須可疑金流所由來之犯罪行為已經判決有罪確定，始得
    進一步偵辦處罰，則對於欠缺積極事證足以認定確有前置犯
    罪，卻已明顯違反洗錢防制規定之可疑金流，即無法處理。
    故而新法乃參考澳洲刑法立法例，增訂第15條第1項特殊洗
    錢罪，特殊洗錢罪之成立，不以查有前置犯罪之情形為要件
    ，但必須其收受、持有或使用之財物或財產上利益，無合理
    來源並與收入顯不相當，且其財物或財產上利益之取得必須
    符合上開列舉之三種類型者為限。易言之，第15條之特殊洗
    錢罪，係在無法證明前置犯罪之特定不法所得，而未能依第
    14條之一般洗錢罪論處時，始予適用。倘能證明人頭帳戶內
    之資金係前置之特定犯罪所得，即應逕以一般洗錢罪論處，
    自無適用特殊洗錢罪之餘地。例如詐欺集團向被害人施用詐
    術後，為隱匿其詐欺所得財物之去向，而令被害人將其款項
    轉入該集團所持有、使用之人頭帳戶，並由該集團所屬之車
    手前往提領詐欺所得款項得逞，檢察官如能證明該帳戶內之
    資金係本案詐欺之特定犯罪所得，即已該當於新法第14條第
    1項之一般洗錢罪；至若無法將人頭帳戶內可疑資金與本案
    詐欺犯罪聯結，而不該當第2條洗錢行為之要件，當無從依
    第14條第1項之一般洗錢罪論處，僅能論以第15條第1 項之
    特殊洗錢罪。另過去實務認為，行為人對犯特定犯罪所得之
    財物或利益作直接使用或消費之處分行為，或僅將自己犯罪
    所得財物交予其他共同正犯，祇屬犯罪後處分贓物之行為，
    非本條例所規範之洗錢行為，惟依新法規定，倘行為人意圖
    掩飾或隱匿特定犯罪所得來源，而將特定犯罪所得直接消費
    處分，甚或交予其他共同正犯，而由共同正犯以虛假交易外
    觀掩飾不法金流移動，即難認單純犯罪後處分贓物之行為，
    應仍構成新法第2條第1或2款之洗錢行為（最高法院108年度
    台上字第1744號、第2500號判決意旨參照）。查本案之告訴
    人係因本案被告陳浩睿所屬之詐欺集團中不詳成年成員施用
    詐術致其陷於錯誤，進而依指示匯款。俟該等詐欺犯罪所得
    匯入後，詐欺集團成員「水手」再指示被告將該等特定犯罪
    所得領出，再由被告將該等款項交付予詐欺集團中不詳成年
    成員，客觀上已透過現金之多次轉交製造多層次之資金斷點
    ，使偵查機關除藉由提款監視器錄影畫面鎖定車手、收水者
    外，難以再向上溯源，並使其餘集團共犯得以直接消費、處
    分，以掩飾不法金流移動之虛假交易外觀，而達到隱匿該特
    定犯罪所得之去向、所在之結果。是被告主觀上對於其行為
    將造成掩飾、隱匿該詐欺犯罪所得去向、所在之結果應屬明
    知，猶仍執意為之，是被告所為自構成洗錢防制法第14條第
    1項之洗錢罪。
  ㈡核被告所為，係犯刑法第339條之4第1項第2款之三人以上共
    同詐欺取財罪及洗錢防制法第14條第1項之一般洗錢罪。
  ㈢又按共同正犯之成立，祇須具有犯意之聯絡，行為之分擔，
    既不問犯罪動機起於何人，亦不必每一階段犯行，均經參與
    （最高法院34年上字第862號判決意旨參照）；共同正犯間
    ，非僅就其自己實施之行為負其責任，並在犯意聯絡之範圍
    內，對於他共同正犯所實施之行為，亦應共同負責（最高法
    院32年上字第1905號判例意旨參照），換言之，共同實施犯
    罪行為之人，在合同意思範圍以內，各自分擔犯罪行為之一
    部，相互利用他人之行為，以達其犯罪之目的者，即應對於
    全部所發生之結果，共同負責；另共同正犯之意思聯絡，原
    不以數人間直接發生者為限，即有間接之聯絡者，亦包括在
    內，如甲分別邀約乙、丙犯罪，雖乙、丙間彼此並無直接之
    聯絡，亦無礙於其為共同正犯之成立（最高法院77年台上字
    第2135號判決意旨參照）。查一般詐欺集團之犯罪型態及模
    式，自收集被害人個人資料、撥打電話等方式實行詐欺、提
    領詐得款項、繳回贓款、分贓等各階段，乃需由多人縝密分
    工方能完成之集團性犯罪，倘其中有任一環節脫落，顯將無
    法順遂達成詐欺集團詐欺取財之結果。被告陳浩睿於加入上
    開詐欺集團後，雖非居於核心地位，亦未自始至終參與各階
    段之犯行，然其主觀上對該詐欺集團呈現細密之多人分工模
    式及彼此扮演不同角色、分擔相異工作而屬有結構性組織等
    節，已有所預見，且其所參與者既係本件整體詐欺取財犯罪
    計畫不可或缺之重要環節，而與該詐欺集團其他成員間，在
    合同意思範圍內，各自分擔犯罪行為之一部，彼此相互利用
    他人之行為，以達犯罪之目的，依前揭說明，仍應對全部結
    果，負共同責任。揆諸前揭說明，應認被告與「水手」及其
    所屬詐欺集團成員間，就上開犯行，有犯意聯絡及行為分擔
    ，為共同正犯。
  ㈣被告陳浩睿及其所屬詐欺集團成員基於同一詐欺取財之目的
    ，偽以上開之方式詐騙告訴人，迨詐得上開告訴人所匯入之
    款項後。復指示被告持卡多次提領款項，再由被告轉交上游
    ，應認係基於詐騙同一告訴人交付款項之單一目的所為之接
    續行為。其分別基於同一目的、於密切接近之時間地點實行
    、侵害同一法益，所為各行為之獨立性極為薄弱，依一般社
    會健全觀念，難以強行分開，在刑法評價上，應視為數個舉
    動之接續實行，合為包括之一行為予以評價，屬接續犯，僅
    論以一罪。
  ㈤再按刑法上一行為而觸犯數罪名之想像競合犯，其存在之目
    的，在於避免對於同一不法要素予以過度評價，則自然意義
    之數行為，得否評價為法律概念之一行為，應就客觀構成要
    件行為之重合情形、主觀意思活動之內容、所侵害之法益與
    行為間之關聯性等要素，視個案情節依社會通念加以判斷。
    如具有行為局部之同一性，或其行為著手實行階段可認為同
    一者，得認與一行為觸犯數罪名之要件相侔，而依想像競合
    犯論擬（最高法院105年度臺非字第66號判決意旨參照）。
    查被告就所犯三人以上共同詐欺取財及洗錢之行為，係目的
    單一，且有局部同一性，乃屬一行為觸犯數罪名之想像競合
    犯，應從一重論以三人以上共同詐欺取財罪處斷。
  ㈥另按洗錢防制法第16條第2項規定，犯第14條、第15條之罪，
    在偵查或審判中自白者，減輕其刑。再想像競合犯係一行為
    觸犯數罪名，行為人犯罪行為侵害數法益皆成立犯罪，僅因
    法律規定從一重處斷科刑，而成為科刑一罪而已，自應對行
    為人所犯各罪均予適度評價，始能對法益之侵害為正當之維
    護。因此法院於決定想像競合犯之處斷刑時，雖以其中最重
    罪名之法定刑作為裁量之準據，惟具體形成宣告刑時，亦應
    將輕罪之刑罰合併評價。基此，除非輕罪中最輕本刑有較重
    於重罪之最輕本刑，而應適用刑法第55條但書規定重罪科刑
    之封鎖作用，須以輕罪之最輕本刑形成處斷刑之情形以外，
    則輕罪之減輕其刑事由若未形成處斷刑之外部性界限，自得
    將之移入刑法第57條或第59條之科刑審酌事項內，列為是否
    酌量從輕量刑之考量因子。是法院倘依刑法第57條規定裁量
    宣告刑輕重時，一併具體審酌輕罪部分之量刑事由，應認其
    評價即已完足，尚無過度評價或評價不足之偏失（最高法院
    109年度台上字第3936號判決意旨參照）。經查，被告陳浩
    睿就本案犯行於偵查及本院審理期間均坦承不諱，此有各該
    筆錄在卷可稽，依上開規定，原應依法減輕其刑。然被告所
    犯之罪係屬想像競合犯其中之輕罪，因想像競合之故，應從
    一重之三人以上共同詐欺取財罪處斷，且該重罪並無法定減
    刑事由，自無從再適用上開條項規定減刑，但本院將於量刑
    時依刑法第57條一併審酌，附此敘明。
  ㈦爰審酌被告對於詐騙集團利用人頭帳戶實行詐欺取財並掩飾
    、隱匿詐欺犯罪所得去向有所預見，竟仍恣意加入詐騙集團
    ，參與協力分工，助長犯罪歪風，使詐騙集團成員得以逃避
    犯罪之查緝，嚴重擾亂金融交易秩序且影響社會正常交易安
    全，被告所為不啻助長詐欺犯罪風氣並造成告訴人受有財產
    損害，同時增加告訴人尋求救濟困難，所為殊無可取。惟念
    其犯後坦承犯行，態度尚可，且其就洗錢犯行，於偵查及審
    理中均自白，已符合相關自白減刑規定，併衡其犯罪之動機
    、目的、手段、素行、詐得之金額及所參與本案之情節輕重
    等一切情狀，量處如主文所示之刑。
三、沒收部分：
  ㈠按犯罪所得，屬於犯罪行為人者，沒收之；於全部或一部不
    能沒收或不宜執行沒收時，追徵其價額。第1項及第2項之犯
    罪所得，包括違法行為所得、其變得之物或財產上利益及其
    孳息。刑法第38條之1第1項前段、第3項、第4項定有明文。
    又共同正犯之犯罪所得，沒收或追徵，應就各人所分得之數
    額分別為之；先前對共同正犯採連帶沒收犯罪所得之見解，
    已不再援用及供參考（最高法院104年第13次刑事庭會議決
    議意旨參照）；倘若共同正犯各成員內部間，對於不法利得
    分配明確時，應依各人實際分配所得沒收（最高法院104 年
    度台上字第3937號判決意旨參照）。被告自承獲取提領金額
    的1%～2%為其分配所得（見111年度偵緝字第1457號卷第138
    頁），是依罪疑唯輕及有疑唯利被告之原則，本院認以各該
    提領金額按1%計算結果，其犯罪所得應為1,490元（計算式
    ：（20,000+20,000+20,000+20,000+20,000+20,000+20,000
    +9,000）×0.01＝1,490），未實際合法發還被害人，應依刑
    法第38條之1 第1 項前段、第3 項、第4 項規定，宣告沒收
    ，於全部或一部不能沒收或不宜執行沒收時，追徵其價額。
    又起訴書認被告就本案之犯罪所得為1,500元等語，容有誤
    會，附此敘明。
  ㈡犯罪工具物之沒收，固已跳脫刑罰或保安處分之性質歸屬，
    而為刑罰或保安處分以外之獨立法律效果。但依法得予沒收
    之犯罪工具物，本質上仍受憲法財產權之保障，祗因行為人
    濫用憲法所賦予之財產權保障，持以供犯罪或預備犯罪所用
    ，造成社會秩序之危害，為預防並遏止犯罪，現行刑法乃規
    定，除有其他特別規定者外，法官得就屬於犯罪行為人者之
    工具物宣告沒收之（第38條第2項參照）。而共同正犯供犯
    罪或預備犯罪所用之物，法無必須諭知連帶沒收之明文，雖
    實務上有認為本於責任共同之原則，已於共犯中之一人確定
    判決諭知沒收，對於其他共犯之判決仍應宣告沒收，或就各
    共同正犯間採連帶沒收主義，以避免執行時發生重複沒收之
    問題。然所謂「責任共同原則」，係指行為人對於犯罪共同
    加工所發生之結果，相互歸責，因責任共同，須成立相同之
    罪名，至於犯罪成立後應如何沒收，仍須以各行為人對工具
    物有無所有權或共同處分權為基礎，並非因共同正犯責任共
    同，即應對各共同正犯重複諭知（連帶）沒收。亦即「共同
    責任原則」僅在處理共同犯罪參與關係中責任之認定，與犯
    罪工具物之沒收重在犯罪預防並遏止犯罪係屬兩事，不得混
    為一談。此觀目前實務認為，共同正犯之犯罪所得如採連帶
    沒收，即與罪刑法定主義、罪責原則均相齟齬，必須依各共
    同正犯間實際犯罪利得分別沒收，始為適法等情益明。又供
    犯罪或預備犯罪所用之物如已扣案，即無重複沒收之疑慮，
    尚無對各共同正犯諭知連帶沒收之必要；而犯罪工具物如未
    扣案，因法律又有追徵之規定（刑法第38條第4項），則對
    未提供犯罪工具物之共同正犯追徵沒收，是否科以超過其罪
    責之不利責任，亦非無疑。且為避免執行時發生重複沒收之
    違誤，祗須檢察官本於不重複沒收之原則妥為執行即可，亦
    無於判決內諭知連帶沒收之必要。而重複對各共同正犯宣告
    犯罪所用之物連帶沒收，除非事後追徵，否則對非所有權人
    或無共同處分權之共同正犯宣告沒收，並未使其承擔財產損
    失，亦無從發揮任何預防並遏止犯罪之功能。從而，除有其
    他特別規定者外，犯罪工具物必須屬於被告所有，或被告有
    事實上之處分權時，始得在該被告罪刑項下諭知沒收；至於
    非所有權人，又無共同處分權之共同正犯，自無庸在其罪刑
    項下諭知沒收（最高法院107年度台上字第1109號判決參照
    ）。被告陳浩睿本案犯罪所持用之帳戶提款卡，未扣案，又
    無從證明為被告所有或有事實上處分權，復非屬違禁物，爰
    不予宣告沒收。
四、應適用之法條：
　　刑事訴訟法第273條之1第1項、第299條第1項前段、第310條
    之2、第454條第2項，洗錢防制法第14條第1項，刑法第11條
    前段、第28條、第339條之4第1項第2款、第55條、第38條之
    1第1項前段、第3項、第4項，刑法施行法第1條之1第1項。
五、如不服本判決應於收受判決後20日內向本院提出上訴書狀，
    並應敘述具體理由。其未敘述上訴理由者，應於上訴期間屆
    滿後20日內向本院補提理由書（均須按他造當事人之人數附
    繕本）「切勿逕送上級法院」。
本案經檢察官劉仲慧到庭執行職務。
中　　華　　民　　國　　111 　年　　10　　月　　24　　日
                    刑事審查庭    法　官　呂曾達
以上正本證明與原本無異。
如不服本判決應於收受判決後20日內向本院提出上訴書狀，並應
敘述具體理由。其未敘述上訴理由者，應於上訴期間屆滿後20日
內向本院補提理由書(均須按他造當事人之人數附繕本)「切勿逕
送上級法院」。 
    　　　　　　　　　　　　　　　書記官　楊淨雲
中　　華　　民　　國　　111 　年　　10　　月　　25　　日
附錄本案論罪科刑依據之法條：
中華民國刑法第339條之4
犯第339條詐欺罪而有下列情形之一者，處1年以上7年以下有期
徒刑，得併科1百萬元以下罰金：
一、冒用政府機關或公務員名義犯之。
二、三人以上共同犯之。
三、以廣播電視、電子通訊、網際網路或其他媒體等傳播工具，
    對公眾散布而犯之。
前項之未遂犯罰之。
洗錢防制法第14條
有第二條各款所列洗錢行為者，處7年以下有期徒刑，併科新臺
幣5百萬元以下罰金。
前項之未遂犯罰之。
前二項情形，不得科以超過其特定犯罪所定最重本刑之刑。
附件：
臺灣桃園地方檢察署檢察官起訴書
                                   111年度偵緝字第1457號
　　被　　　告　陳浩睿　男　19歲（民國00年0月00日生）
　　　　　　　　　　　　住花蓮縣○○鄉○○街0號
　　　　　　　　　　　　居臺北市○○區○○○路000巷0號1
　　　　　　　　　　　　　樓之101室
                        (另案於法務部○○○○○○○執行                         中)
　　　　　　　　　　　　國民身分證統一編號：Z000000000號
上列被告因詐欺等案件，已經偵查終結，認應提起公訴，茲將犯
罪事實及證據並所犯法條分敘如下：
　　　　犯罪事實
一、陳浩睿、綽號「水手」真實姓名年籍不詳男子(下稱水手)及
    渠等所屬詐欺集團成員，共同意圖為自己不法所有，基於三
    人以上共犯詐欺取財及洗錢之犯意聯絡，由該詐欺集團內之
    真實姓名年籍不詳成員於民國109年9月26日18時許撥打電話
    予黃士銘，佯稱網購扣款錯誤，需解除設定等語，致黃士銘
    陷於錯誤，於109年9月27日15時02分、15時03分、18時許分
    別匯款新臺幣(下同)49,986元、49,985元、49,234元至帳號
    000-00000000000000號郵局帳戶(下稱本件郵局帳戶)。「水
    手」即於不詳時間以傳送微信訊息方式，指示陳浩睿至桃園
    市桃園區某處，向該詐欺集團真實姓名年籍不詳成員拿取本
    件郵局帳戶提款卡，並於附表所示時間在桃園市○○區○○路00
    號土地銀行桃園分行ATM持本件郵局帳戶提款卡提領如附表
    所示金額，再於某處將前揭提領款項交付該詐欺集團真實姓
    名年籍不詳成員，以此方式製造金流之斷點，掩飾特定犯罪
    所得之本質及去向。
二、案經黃士銘訴由桃園市政府警察局桃園分局報告偵辦
　　　　證據並所犯法條
一、證據清單及待證事實：
編號 證據名稱 待證事實 1 被告陳浩睿於警詢、偵查中之供述。 全部犯罪事實。 2 告訴人黃士銘於警詢時之指訴 告訴人於109年9月26日18時許遭受詐騙，因而於隔日15時02分、15時03分、18時許分別匯款49,986元、49,985元、49,234元至本件郵局帳戶。 3 受理詐騙帳戶通報警示簡便格式表、龍潭派出所陳報單、報案三聯單各1份  告訴人於109年9月26日18時許遭受詐騙，因而於隔日15時02分、15時03分、18時許分別匯款49,986元、49,985元、49,234元至本件郵局帳戶。 4 本件郵局帳戶申辦人資料、交易明細各1份、監視器畫面照片2張 告訴人於109年9月27日15時02分、15時03分、18時許分別匯款49,986元、49,985元、49,234元至本件郵局帳戶後，被告分別於附表所示時間將告訴人前揭受騙款項領出 
二、核被告所為，係犯刑法第339條之4第1項第2款之三人以上共
    犯詐欺取財、洗錢防制法第14條第1項之洗錢等罪嫌。被告
    與綽號「水手」之真實姓名年籍不詳之成年男子及其所屬詐
    欺集團成員間，就上開犯行，有犯意聯絡及行為分擔，請論
    以共同正犯。被告持上開金融卡如附表所示提領之行為，係
    為取得告訴人款項之單一目的，而有數次提款行為，侵害告
    訴人之同一財產法益，其各行為之獨立性極為薄弱，且係基
    於同一詐欺取財之目的，依一般社會觀念，在時間差距上，
    難以強行分開，應視為數個舉動之接續施行，合為包括之一
    行為予以評價，屬接續犯，應僅論以一罪。又被告以一行為
    犯三人以上共犯詐欺取財、洗錢等罪嫌，為想像競合犯，請
    依刑法第55條之規定，從一重以三人以上共犯詐欺取財罪處
    斷。末被告就本案之犯罪所得為1,500元，請依刑法第38條
    之1第1項、第3項規定宣告沒收，於全部或一部不能沒收或
    不宜執行沒收時，追徵其價額。
三、依刑事訴訟法第251條第1項提起公訴。
　　此　致
臺灣桃園地方法院
中　　華　　民　　國  　111　 年　　 6 　 月　　 2　　日
                              檢　察　官  劉哲鯤
本件證明與原本無異 
中　　華　　民　　國  　111　 年　   6    月    26    日
                              書  記  官  郭怡萱  
所犯法條： 
中華民國刑法第339條之4
犯第 339 條詐欺罪而有下列情形之一者，處 1 年以上 7 年以
下有期徒刑，得併科 1 百萬元以下罰金：
一、冒用政府機關或公務員名義犯之。
二、三人以上共同犯之。
三、以廣播電視、電子通訊、網際網路或其他媒體等傳播工具，
    對公眾散布而犯之。
前項之未遂犯罰之。
洗錢防制法第14條
有第二條各款所列洗錢行為者，處 7 年以下有期徒刑，併科新
臺幣 5 百萬元以下罰金。
前項之未遂犯罰之。
前二項情形，不得科以超過其特定犯罪所定最重本刑之刑。
附表：
編號 提領時間 提領金額 1 109年9月27日15時07分 20,005元 2 109年9月27日15時08分 20,005元 3 109年9月27日15時08分 20,005元 4 109年9月27日15時09分 20,005元 5 109年9月27日15時10分 20,005元 6 109年9月27日15時10分 20,005元 7 109年9月27日15時11分 20,005元 8 109年9月27日15時11分 9,005元